臺灣高等法院臺南分院刑事裁定
111年度毒抗字第496號
抗  告  人  
即  被  告  江茂財

上列抗告人因聲請觀察勒戒案件，不服臺灣臺南地方法院中華民
國111年6月1日裁定（111年度毒聲字第479號）提起抗告，本院
裁定如下：   
主  文
抗告駁回。   
理  由
一、原裁定意旨略以：抗告人即被告江茂財基於施用第一級毒品
    海洛因之犯意，於民國111年2月7日上午7時許，在其位於臺
    南市○○區○○街000巷00號住處，以針筒注射靜脈方式，施用
    海洛因方式之事實，為被告供承不諱，且於111年2月9日6時
    許至上揭住處搜索後，經警得其同意採尿送驗，檢驗結果呈
    嗎啡陽性反應，有搜索票、臺灣臺南地方檢察署鑑定許可書
    、採取尿液名冊對照表、臺南市衛生局濫用藥物尿液檢驗結
    果報告等在卷可稽，因認被告上開施用毒品犯行明確，又其
    最近一次施用毒品犯行經強制戒治，係自102年12月31日起
    算，103年9月5日因停止戒治處分出所釋放（並於103年12月
    30日戒治期滿未經撤銷），有臺灣高等法院被告前案紀錄表
    附卷可憑，本案距離上次強制戒治執行完畢釋放後，已逾3
    年，故檢察官依毒品危害防制條例第20條第1項、第3項、觀
    察勒戒處分執行條例第3條第1項規定，聲請令被告入勒戒處
    所觀察、勒戒，於法並無不合，應予准許等語。
二、抗告意旨略以：被告為警察查獲吸毒犯行，不僅坦承犯行，
    且供出毒品上游供警偵查，態度良好，觀察勒戒只是法令規
    定對被告採取之治療方法之一，若顧及被告家庭情況，懇請
    同意用美沙胴戒癮治療方式處理，一樣可達治療效果，同時
    可以兼顧被告照顧雙親、避免衍生社會問題之目的，希望給
    被告一個戒癮治療之機會。
三、按：
  ㈠犯毒品危害防制條例第10條之罪者，檢察官應聲請法院裁定
    ，令被告入勒戒處所觀察、勒戒，其期間不得逾2月，毒品
    危害防制條例第20條第1項定有明文。
　㈡毒品危害防制條例所規定之觀察、勒戒處分，其立法意旨在
    幫助施用毒品者戒除毒癮，該處分之性質非為懲戒行為人，
    而係為消滅行為人再次施用毒品之危險性，目的在戒除行為
    人施用毒品之身癮及心癮措施；觀察勒戒係導入一療程觀念
    ，針對行為人將來之危險所為預防、矯治措施之保安處分，
    以達教化與治療之目的，可謂刑罰之補充制度，從而毒品危
    害防制條例本身所規定之觀察、勒戒及強制戒治等保安處分
    ，雖兼具剝奪自由權利之性質，卻有刑罰不可替代之教化治
    療作用。是該條例規定之觀察、勒戒處分及附命完成戒癮治
    療之緩起訴處分，何者對於施毒者較為有利，端在何種程序
    可以幫助施用毒品之人戒除施用毒品之行為，尚非可由法院
    逕行認定附命完成戒癮治療之緩起訴處分對施用毒品者係較
    有利。此觀以現行毒品危害防制條例第24條規定，檢察官對
    於「初犯」及「3年後再犯」施用毒品案件，如為附命完成
    戒癮治療之緩起訴處分，嗣該緩起訴處分被撤銷確定，檢察
    官應繼續偵查或起訴，而不得再向法院聲請觀察、勒戒；反
    之，如係先向法院聲請觀察、勒戒，並視行為人有無繼續施
    用毒品傾向決定是否接受強制戒治，其於觀察、勒戒完畢或
    強制戒治期滿後，最終均可獲得不起訴處分，所以如將後續
    不能完成治療及司法追訴之潛在風險一併納入考量，附命完
    成戒癮治療之緩起訴處分非必然有利於行為人。而檢察官是
    否適用上開規定對被告為緩起訴處分，自得本於上開規定及
    立法目的，妥為斟酌、裁量，始予決定；法院原則上應尊重
    檢察官職權之行使，僅為有限之低密度審查，除檢察官之判
    斷有違背法令、事實認定有誤或其裁量有重大明顯瑕疵外，
    尚不得任意指為違法。準此，檢察官對「初犯」或「3年後
    再犯」施用毒品罪行之行為人，究應採行附命完成戒癮治療
    之緩起訴處分，或向法院聲請觀察、勒戒之處遇措施，要屬
    檢察官之裁量職權，非法院所得介入或審酌，倘檢察官係聲
    請法院裁定觀察、勒戒，法院就其聲請，除檢察官有違法或
    濫用裁量權之情事得以撤銷外，僅得依法裁定被告令入勒戒
    處所執行觀察、勒戒，以查其是否仍有施用毒品傾向，尚無
    自由斟酌以附命完成戒癮治療之緩起訴處分等其他方式替代
    之權。
四、經查：
　㈠被告於上開時、地經警搜索採尿送驗後，結果確呈嗎啡陽性
    反應，有臺灣臺南地方檢察署鑑定許可書、採取尿液名冊編
    號對照表、臺南市政府衛生局濫用藥物尿液檢驗報告在卷可
    考，足證被告確於上開時、地施用第一級毒品海洛因1次無
    誤。
　㈡依毒品危害防制條例第24條之規定，立法者旨在設計多元處
    遇，以達對施用毒品者有效之治療，而究採機構或社區處遇
    方式，則賦予檢察官裁量權，與聲請觀察、勒戒應經法院裁
    定截然不同，該兩種處遇方式，乃並行而非何者優先，檢察
    官自得按照個案情形，依法裁量決定採行何者為宜，法院原
    則上應尊重檢察官職權之行使，僅就檢察官之判斷有違背法
    令、事實認定有誤或其他裁量重大明顯瑕疵等事項，予以有
    限之低密度審查，已如前述。查本件被告前於107、108年間
    即曾因施用毒品案件，經臺灣臺南地方檢察署檢察官為附命
    戒癮治療之緩起訴處分確定，惟因被告在該案緩起訴期間另
    故意犯有期徒刑以上之施用第一級毒品罪，經檢察官以108
    年度毒偵字第2074、2237號起訴書提起公訴（該案經原審法
    院以108年度訴字第1336號判處有期徒刑7月，經本院109年
    度上訴字第234號判決駁回上訴確定），檢察官因此撤銷被
    告前述緩起處分確定，對被告提起公訴，並經原審以109年
    度訴字第321號各判處有期徒刑7月，應執行有期徒刑1年確
    定，有臺灣臺南地方檢察署檢察官107年度毒偵字第3136號
    、108年度毒偵字第156號緩起訴處分書、109年度撤緩字第1
    3、14號撤銷緩起訴處分書、109年度撤緩毒偵字第78、79號
    起訴書及臺灣高等法院被告前案紀錄表在卷可查，可見被告
    前已曾因另案經檢察官為緩起訴處分，但因被告又再犯施用
    毒品犯行，經撤銷緩起訴之紀錄。準此，檢察官認被告不適
    合為附命完成戒癮治療之緩起訴處分，乃依職權裁量選擇向
    法院聲請將被告裁定送觀察、勒戒，以達戒癮治療之目的，
    雖未於聲請書內具體敘明被告不適於為附命完成戒癮治療緩
    起訴處分之理由，惟揆諸前揭說明，仍難認其裁量有何違法
    或重大明顯失當之處，此實屬檢察官依法行使裁量權之範疇
    ，難認檢察官之判斷有違背法令、事實認定有誤或裁量有重
    大明顯瑕疵之情事，其聲請即非無憑。
　㈢此外，被告最近一次施用毒品經強制戒治，係自102年12月31
    日起算，103年9月5日因停止戒治處分出所釋放（並於103年
    12月30日戒治期滿未經撤銷），有臺灣高等法院被告前案紀
    錄表附卷可憑，本案距離上次強制戒治執行完畢釋放後，已
    逾3年，檢察官依毒品危害防制條例第20條第1項、第3項、
    觀察勒戒處分執行條例第3條第1項規定，聲請令被告入勒戒
    處所觀察、勒戒，原審法院並據以裁定抗告人應送勒戒處所
    觀察、勒戒，誠屬有據。
五、綜上所述，檢察官偵查後，審酌個案情形，本於職權並未依
    毒品危害防制條例第24條第1項為附命完成戒癮治療之緩起
    訴處分，而係向原審聲請裁定將被告送觀察、勒戒，難認有
    何違誤。準此，原審依檢察官之聲請，裁定應將被告送勒戒
    處所施以觀察、勒戒，經核於法尚無不合。抗告人以上開情
    詞提起抗告，惟查：何以檢察官裁量向原審聲請觀察勒戒，
    及原審裁定准許觀察勒戒均於法有據，裁量並無重大明顯瑕
    疵，業經論述如前；至於被告犯後態度與家庭情況如何，並
    非法院應否裁定被告觀察勒戒所得考量。是以，本件被告抗
    告以前詞指摘原裁定不當，其抗告並無理由，應予駁回。
六、據上論斷，應依刑事訴訟法第412條，裁定如主文。
中　　華　　民　　國　　111 　年　　6 　　月　　24　　日
                  刑事第五庭    審判長法　官  蔡廷宜
                                      法　官  翁世容
                                      法　官  林坤志
以上正本證明與原本無異。
不得再抗告。
　　　　　　　　　　　　　　　　　　　書記官　凌昇裕
中　　華　　民　　國　　111 　年　　6 　　月　　24　　日